臺灣高等法院臺中分院刑事判決　　　　　　　　　　九十三年度上訴字第八三號
　上訴人即被告　乙○○
　選任辯護人　　陳光龍
右上訴人因強盜案件，不服臺灣臺中地方法院九十三年度訴字第四八三號中華民國九
十三年五月十四日第一審判決（起訴案號：臺灣臺中地方法院檢察署九十三年度偵緝
字第一七一號），提起上訴，本院判決如左：
    主　　  文
原判決撤銷。
乙○○共同意圖為自己不法之所有，攜帶兇器，以強暴至使不能抗拒，而取他人之物
，處有期徒刑柒年貳月。
    事  　　實
一、乙○○於民國九十年七月十一日晚上六時五分許，駕駛不詳車號之自用小客車，
搭載黃思元（已於九十年七月二十四日死亡，業經臺灣臺中地方法院檢察署檢察
    官處分不起訴），行經臺中縣清水鎮○○路十一之四號空地前，見丙○○懷抱皮
    包一只獨自在路旁等人，認有機可趁，竟與黃思元共意圖為自己不法之所有，相
    繼下車，由乙○○在旁看守把風，黃思元則手持質地堅硬，客觀上得以對人之生
    命、身體、安全構成威脅，足以充作兇器使用之不明黑色硬物（未扣案）趨前拉
    扯丙○○所攜帶之皮包，隨即以前開硬物毆打丙○○頭部，致丙○○受有頭部外
    傷、頭皮撕裂傷之傷害（傷害部分未據告訴），而以此強暴之方式至使丙○○不
    能抗拒，任由黃思元取走其所有之皮包一只（內有現金新臺幣二十多萬元及鑽石
    、金飾等物），得手後，旋由乙○○駕駛上開小客車搭載黃思元離開現場。嗣因
    丙○○憶及曾在友人林義洋家中見過乙○○，乃報由員警循線查獲。
二、案經臺中縣警察局清水分局移送臺灣臺中地方法院檢察署檢察官偵查起訴。
    理　　  由
一、訊之上訴人即被告（下稱被告）乙○○雖不否認駕駛其自用小客車，搭載共犯黃
    思元至案發現場之事實，惟矢口否認參與黃思元之強盜犯行，辯稱：伊僅受黃思
    元之託開車載黃思元，黃思元上車之後並未告訴伊要往何處，嗣於途經案發地點
    時，黃思元要伊停車，伊與黃思元一同下車後見到黃思元與被害人丙○○有拉扯
    之動作，伊隨即回到車上欲駛離現場，並未看到黃思元有進一步之強盜行為，其
    後黃思元又自己跳上車來，伊未看到黃思元搶到任何財物，縱使黃思元有任何強
    盜之犯行，亦與伊無關云云。
二、經查：
  (一)被告乙○○如何與黃思元共乘自用小客車，於前記時間、地點，由黃思元持不明
    之器物毆打被害人丙○○之頭部，並取走被害人所有之皮包一只，得手後，由乙
    ○○駕車搭載黃思元相偕離開現場等各節，業據被害人丙○○於原審審理時指述
    甚詳（原審卷第九十二頁至九十六頁），被害人丙○○因遭黃思元毆打後，因而
    受有頭部外傷、頭皮撕裂傷等傷害，亦有童綜合醫院診斷證明書在卷可稽（偵字
    卷第二四頁）。證人廖晉毅於原審審理中證稱：事發當時伊正在「旺來」家中與
    朋友泡茶聊天，被害人丙○○原本在場聊天，其後說要回家，惟離開後不久，伊
    突見被害人丙○○滿頭是血又跑進來，說皮包被搶了，裡面有現金二十餘萬、鑽
    石及金飾等物等各節（原審卷第八八頁至第九一頁），亦與被害人丙○○於原審
    所證：「（被搶之後）我就到離事發地點約三、四間房子的旺來家，因為事發前
    林義洋有經過該處，我跟他聊完天後，有看到林義洋進入旺來家，所以我被搶之
    後，才會跑到那邊去」等語相符（原審卷第四十七頁）。
  (二)被害人丙○○於警詢及偵查時明確指證被告搶走其鑰匙（他字卷第五頁反面、第
    一一六頁，偵緝字卷第四四頁），其後則於原審證稱：伊與黃思元拉扯時，有看
    到被告手上拿鑰匙，伊被敲擊頭部倒地起身後，因找不到鑰匙，故直覺反應鑰匙
    是被被告拿走，但被告從頭到尾都沒有接近伊，也沒有搶伊之鑰匙等語（原審卷
    第四十六頁、第四十七頁），容以被害人丙○○遭強盜之後，或因被強盜之時心
    理緊張，或於警詢時因驚恐之遺悸猶存，而就犯罪細節未經仔細思考再為完整之
    陳述，致其前後所證略有出入，核屬事理之常，應以被害人丙○○於原審所證為
    可採，尚難僅因被害人丙○○就細節部分之陳述稍有歧異，即認其所訴全無可採
    ；又被告雖一再爭執被害人丙○○是否確有遭強盜「財物」之事實，而對被害人
    丙○○於皮包內所放置之物品質疑再三，惟被害人丙○○於案發之前確曾隨身攜
    帶皮包一只，事發之後並曾跑到「旺來」家中指稱其皮包被搶，此除經被害人丙
    ○○指訴甚詳外，並經證人廖晉毅於原審審理時結證無訛（見卷第八八頁、第九
    ０頁），被告乙○○於原審亦據供稱：「有（指黃思元有搶到皮包），他有搶到
    皮包之後：：：，他叫我趕快載他離開：：：：」等語（聲羈卷第五頁），被告
    嗣於本院辯稱被害人當天未帶皮包，或辯稱伊沒有看到被害人帶有皮包云云（本
    院卷第五十九頁），均屬卸責之詞。再者，被害人丙○○於警訊時稱：「我損失
    乙只皮包，內有現金約四十多萬、身分證、駕照、一只戒指等物：：：」（他字
    卷第四頁）、「被搶了一只女用肩皮包，內有新台幣三十多萬元（詳細數目不能
    確定）、二條金項鍊（約一兩多）、一只金戒指（一錢多）、藍寶石戒指（男用
    鑽戒約一克拉）、行動電話一支（0000000000）、呼叫器兩個（0000000000、00
    00000000）、台灣銀行、郵局金融卡各一張、三張支票」（他字卷第七頁背面）
    ，於原審稱：「現金三十八萬多、金項鍊、藍寶石戒指，其他如我在警局所言」
    （原審卷第五一頁），就皮包內之財物所供雖不一致，惟衡之情理，一般人未必
    隨時清點其皮包內財物，亦未必隨時記憶皮包內現金之確切金額為多少，上開被
    害人前後之供述雖有出入，尚難執此即謂其所為指述均無可採信。惟被害人就其
    被強盜之金額前後所陳既有出入，自應為較有利於被告之認定，亦即被害人遭強
    盜之財物，應以證人廖晉毅於第一時間所聽聞被害人丙○○所述，其被強盜之皮
    包內有現金二十幾萬及讚石、金飾為採。又關於黃思元於強盜當時所持用之器物
    為何，據被告丙○○於第一次警訊時指稱其是被不明的物品擊打頭部（他字卷第
    三頁背面），惟其後又指稱：「是被黑色手槍打擊致傷，致頭部受傷，流很多血
    」等語，但同時又稱其未曾看過槍云云（他字卷第七頁），於本院審理中則稱：
    「我大概有看到黑色不明器物，我從來沒有看過槍，我自己想那會不會是槍」、
    「我當時緊張，約手掌大黑色物體很重，打我的頭」等語（本院卷第九十頁），
    是被害人丙○○亦無法確定其於遭強盜當時黃思元所持用之器物為槍枝，公訴人
    認黃思元當時持用不明之黑色短槍一節，尚有誤會。
  (三)被告乙○○另以：案發當日，伊係受黃思元所託，才以小客車搭載黃思元至案發
    地點，伊並不知道黃思元命伊將車輛停置於現場所為何事，自未與黃思元有何共
    同強盜犯行，伊與黃思元至案發地點一同下車不久，即見到黃思元與被害人丙○
    ○有拉扯之動作，伊隨即回到車上欲先行離開，之後是黃思元自己跳上車，並要
    伊趕緊駛離現場等語置辯。惟被告若與黃思元無共同強盜之犯意聯絡，何以搭載
    黃思元至案發地點後，竟隨共犯黃思元一起下車，並在一旁守候；且依證人丙○
    ○於原審所證，其遭黃思元敲打頭部之際，被告仍在一旁站立（見原審卷第九十
    六頁），而非如被告所供，於見到被害人丙○○與黃思元有肢體上拉扯之動作時
    ，就回到車上欲駕車先行離開；況被告於原審亦不諱言：「有，他（指黃思元）
    搶到皮包之後，沒有看到他拿槍，他叫我趕快載他離開，我載他到清水街上後，
    他下車攔計程車就走了」（聲羈卷第五頁），對於黃思元動手強盜丙○○之過程
    ，被告顯係在場親眼目睹甚明，其於黃思元強盜得手後，復搭載黃思元迅逃離犯
    罪之現場，對於上開強盜犯行，與黃思元顯有犯意之聯絡與行為之分擔，殆無疑
    義。被告乙○○所辯，無非事後卸責之詞，難認可採，本件事證明確，被告犯行
    堪以認定。
三、被告乙○○與黃思元為上開強盜犯行為時，係由被告在旁看守，黃思元出手拉扯
    被害人丙○○之皮包，並以前開黑色不明硬物毆打被害人之頭部，致丙○○受頭
    部外傷、頭皮撕裂傷，依當時客觀環境觀察，自足以壓抑被害人之意思自由，而
    達不能抗拒之程度。又刑法上所謂兇器，其種類並無限制，凡客觀上對於人之生
    命、身體、安全構成威脅，具有危險性之兇器均屬之，並不以攜帶之初有行兇之
    意圖為必要。本件被告與黃思元為上開強盜犯行時所持用之黑色不明器物，約為
    手掌大小，甚為沈重，此已據被害人丙○○指證甚詳（本院卷第九十頁），黃思
    元持之朝丙○○之頭部擊打後，並造成丙○○頭部流血、頭部外傷、頭皮撕裂傷
    等傷害，雖該黑色不明器物並未扣案，惟在客觀上顯已對人之生命、身體、安全
    構成威脅，而為具有危險性之兇器無訛。核被告乙○○所為，係犯刑法第三百三
    十條第一項之攜帶兇器強盜罪。被告乙○○與黃思元就前開強盜犯行，彼此間有
    犯意聯絡及行為分擔，均為共同正犯。被告犯罪後，懲治盜匪條例業於九十一年
    一月三十日經總統以華總一義字第０九一０００一五０八０號公布廢止，刑法第
    三百三十條第一項亦於同日修正，並經總統以華總義字第０九一０００一五一一
    ０號公布，且均自同年二月一日生效。按在懲治盜匪條例有效施行期間，舊刑法
    有關加重強盜罪部分均未適用，現被告行為後該條例既經法定程序公告廢止，就
    強盜罪部分即應回歸普通刑法論處，法律顯已發生變更，則在該條例廢止前之強
    盜行為，自應依刑法第二條第一項前段之規定，以刑法修正後之第三百三十條第
    一項之刑度（七年以上有期徒刑），與廢止前懲治盜匪條例相同構成要件之第五
    條第一項第一款規定之法定刑（無期徒刑或七年以上有期徒刑）比較，而以修正
    後之刑法第三百三十條第一項之規定較有利於行為人，是被告攜帶兇器強盜之時
    間，雖在刑法修正公布之前，仍應適用裁判時之法律即修正後之刑法第三百三十
    條第一項加重強盜罪論處，併此敘明。
四、原審對被告論罪科刑，雖非無見，惟本件並無證據足以證明黃思元於行為當時，
    使用槍枝犯罪，原審認黃思元與被告係攜帶不明之黑色短槍犯罪，認定事實尚有
    未洽；被告上訴意旨執此指摘原審判決不當，尚非全無理由，應由本院撤銷原審
    判決改判。爰審酌被告乙○○年輕力壯，見被害人孤身持皮包站於路旁，即夥同
    共犯黃思元毆打被害人成傷而強盜被害人丙○○之財物，於社會治安之影響非淺
    ，犯罪所生之危害非輕，於犯罪後復飾詞否認犯行等一切情狀，量處如主文第二
    項所示之刑。被告乙○○與黃思元強盜使用之黑色不明器物並未扣案，尚乏證據
    足認仍未滅失，且無證據足以證明係被告或共犯黃思元所有，爰不另行宣告沒收
    ，併此敘明。
五、依刑事訴訟法第三百六十九條第一項前段、第三百六十四條、第二百九十九條第
    一項前段、刑法第二條第一項前段、第二十八條、第三百三十條第一項，判決如
    主文。
本案經檢察官甲○○到庭執行職務。
中      華      民      國    九十三    年      八      月    二十六    日
                                    臺灣高等法院臺中分院刑事第十庭
                                          審判長法　官  林　照　明
                                                法　官　吳　重　政
                法　官  王　　　銘
右正本證明與原本無異。
如不服本判決應於收受送達後十日內向本院提出上訴書狀，其未敘述上訴之理由者並
得於提起上訴後十日內向本院補提理由書（均須按他造當事人之人數附繕本）。
                                                書記官  王  麗  珍
中      華      民      國　    九十三   年     　八      月    二十七  日
                                                                        Ｉ
